【裁判字號】    99,交聲,26
【裁判日期】    990630
【裁判案由】    違反道路交通管理處罰條例
【裁判全文】
臺灣宜蘭地方法院交通事件裁定          99年度交聲字第26號
原處分機關  交通部公路總局臺北區監理所宜蘭監理站
異  議  人
即受處分人  乙○○
上列異議人即受處分人因違反道路交通管理處罰條例案件，對於
交通部公路總局台北區監理所宜蘭監理站於99年1月11日所為之
處分（原處分案號：宜監字第裁43-Z00000000號），聲明異議，
本院裁定如下：
    主  文
原處分撤銷。
乙○○不罰。
    理  由
一、原處分意旨略以：異議人即受處分人乙○○於民國98年10月
    6日2時47分許，駕駛465-ZT號營業貨運曳引車（91-PP營業
    半拖車）行經國道1號公路南下201公里處，因屬大型車而行
    駛內側車道，為國道公路警察局第三警察隊舉發違規。原處
    分機關調查後，認異議人「行駛高速公路未依規定行駛車道
    -大型車違規行駛內側車道」之違規情節屬實，依道路交通
    管理處罰條例第33條1項第3款規定，裁處異議人罰鍰新臺幣
    （下同）6,000元，並依同條例第63條第1項規定記違規點數
    1點。
二、異議意旨略以：異議人於前揭時、地駕駛該曳引車，原行駛
    於最外側之第三線道，但因見有一輛化學槽車行駛於前方同
    一車道，駕駛人精神不濟在打瞌睡，左晃右晃，後又見該駕
    駛人似乎精神恢復正常，異議人即趁機駛入第二線道即中間
    車道欲超車，但該駕駛人又再打瞌睡而駕車偏往中間車道，
    異議人於此緊急狀況，只能再駛向內線車道以閃避對方，嗣
    後亦隨即返回中間車道行駛。故異議人當時駛入內側車道，
    是因為情況緊急欲閃避對方，為此聲明異議，請求撤銷原處
    分等語。
三、按因避免自己或他人生命、身體、自由或財產之緊急危難而
    出於不得已之行為，不予處罰，行政罰法第13條前段定有明
    文。次按人民違反法律上之義務而應受行政罰之行為，法律
    無特別規定時，雖不以出於故意為必要，仍須以過失為其責
    任條件，司法院大法官會議解釋釋字第278號解釋明文在案
    。又按法院受理交通事件，準用刑事訴訟法之規定，道路交
    通管理處罰條例第89條前段定有明文，而刑事訴訟法第301
    條第1項規定，不能證明被告犯罪或其行為不罰者，應諭知
    無罪之判決，就該條項規定之適用，其中如於實體上未能發
    現被告有犯罪之積極證據時固應諭知被告無罪之判決，而如
    被告之所為有阻卻違法事由存在時，因其行為為不罰，此際
    法院亦同應依上開條文規定對被告諭知無罪之判決，易言之
    ，法院於審理行為人違反道路交通管理處罰條例案件時，如
    於實體上未有積極證據得以證明行為人有違反道路交通管理
    處罰條例各該條文規定之構成要件事實或雖行為人有該當於
    道路交通管理處罰條例各該條文規定之構成要件，惟其有阻
    卻違法事由存在時，自應對該行為人諭知不罰。
四、經查，異議人於上開時、地駕駛該曳引車行駛於內側車道一
    節，業據異議人坦認在卷，並經舉發員警許文生、施志強到
    庭證述明確，且有內政部警政署國道公路警察局舉發違反道
    路交通管理事件通知單影本1紙在卷足憑，已堪認定。惟異
    議人辯稱：伊當時係為閃避當時前方同向行駛左右搖晃之其
    他車輛，故而行駛於內側車道等語，是本件所應探究者即為
    異議人上揭行駛內側車道行為，是否有緊急避難之情事而得
    以免責。經查，本件舉發違規之地點，係為三線道（不含路
    肩）之國道高速公路，異議人駕駛該曳引車車行速度約時速
    70～80公里，原係行駛於最外側車道，因行駛於前方之車輛
    有駕駛不穩之情形，異議人即向內變換車道駛向中間車道欲
    超越前車，惟於異議人向內變換車道而與前車併排之際，前
    車又往內偏欲行駛中線車道，異議人為避免發生碰撞，隨即
    再向內變換車道而行駛於最內側車道，於超越前車後，立刻
    駕車駛回中間車道等情，業據異議人陳述明確，核與證人（
    即當時乘坐異議人車輛副駕駛座者）甲○○到庭結證相符；
    又據本件舉發員警許文生到庭證稱：伊當時乘坐巡邏車副駕
    駛座，巡邏車行駛於最外側車道，看到一台貨車行駛於中間
    車道，異議人利用最內側車道超越前方一台貨車，伊就將異
    議人攔停，異議人表示是被車子擠到內側車道等語、舉發員
    警施志強到庭證稱：伊當時駕駛巡邏車，看到一部大型貨車
    走在中間車道，大約幾秒鐘，一瞬間，馬上看到異議人從內
    側竄出，異議人係為超越該車而由中間車道走入內線，超過
    該車後馬上就回到中間車道等語，雖未能直接證明異議人係
    為閃避不正常偏駛進入中間車道之前車，惟可徵異議人於前
    揭時、地駕車行駛時，前方確有一較大型車輛，異議人為超
    越該車始向內行駛於內側車道一情，尚非子虛，且衡諸異議
    人遭舉發時間為凌晨2時許，國道公路上行駛之車輛應甚稀
    少，異議人尚無駕車行駛於內側車道以求快速之動機，況異
    議人於超越該車後隨即返回中間車道，並未於內側車道留滯
    繼續行駛，異議人若非確有前述為閃避前車之情形，實無必
    要變換車道駛入內側車道後再度返回中間車道。基此，異議
    人所辯前揭情節，應非虛構，核屬可採。是以，異議人駕車
    以時速約70～80公里之速度行駛於國道公路，為超越前車而
    駛入中間車道之際，前車復未保持安全距離突然駛入中間車
    道，異議人於此緊急情況下，為避免碰撞乃駛入內側車道，
    應係為避免自己及他人生命、身體之緊急危難而出於不得已
    之行為，此外，又無證據顯示異議人就此危難情形有何過失
    ，依前揭法文規定，應不予處罰，
五、原處分機關認為異議人於行駛高速公路未依規定行駛車道，
    事證明確，而依道路交通管理處罰條例第33條第1項第3款、
    第63條第1項，裁處罰鍰6,000元並記違規點數1點，固非無
    見，然未詳查審酌異議人之違規行為有前揭緊急避難之事由
    ，應不予處罰，自有未洽。從而，本件異議人之異議為有理
    由，爰將原處分撤銷，另為異議人不罰之諭知，以資適法。
六、依道路交通案件處理辦法第20條前段，裁定如主文。
中    華    民    國    99    年    6     月    30    日
                  交通法庭法  官  陳雪玉
以上正本證明與原本無異。
如不服本裁定，應於裁定送達後5日內，向本院提出抗告狀。（
應附繕本）
                          書記官  陳建宇
中    華    民    國    99    年    6     月    30    日

司法院資訊處製作；財團法人民間司法改革基金會備份。
